臺灣高等法院高雄分院刑事判決　　　　93年度上訴字第1382號
上訴人　臺灣高雄地方法院檢察署檢察官
被　告　甲○○
選任辯護人　溫三郎律師
上列上訴人因被告偽造有價證券等案件，不服臺灣高雄地方法院
93年度訴緝字第92號中華民國93年11月30日第一審判決（起訴案
號：臺灣高雄地方法院檢察署82年度偵字第22788 號），提起上
訴，本院判決如下：
     主  文
上訴駁回。
     理  由
一、公訴意旨略以：被告甲○○於民國82年5 月間，以為告訴人
    即其弟乙○○辦理汽車第三人責任險為由，自告訴人處取得
    告訴人之
    用合作社美濃分社（下稱旗山信合社美濃分社），以乙○○
    名義申請開立甲存帳號，經旗山信合社美濃分社承辦人員審
    核無退票紀錄後，通知被告於同年月16日開戶領取支票，被
    告接獲通知後，為辦理相關手續，竟偽刻告訴人之印章，並
    持至旗山信合社美濃分社，以告訴人名義，填寫支票存款開
    戶申請及約定書、印鑑卡及支票領取證等文件，復於上開文
    件內，均蓋印上開偽造之告訴人印章並簽署告訴人之簽名，
    足以生損害於告訴人及公眾。嗣被告領取支票後，復基於偽
    造有價證券之概括犯意，連續以告訴人名義，簽發支票多紙
    ，並持向他人行使，交付他人用以支付債務，後於同年7 、
    8 月間，上開支票紛紛退票，告訴人及旗山信合社美濃分社
    始發現上情，因認被告涉犯刑法第210 條、第216 條之行使
    偽造私文書罪嫌、同法第201 條第1 項之偽造有價證券罪嫌
    、同法第339條第2項之詐欺得利罪嫌。
二、按被告未經審判證明有罪確定前，推定其為無罪；犯罪事實
    ，應依證據認定之，無證據不得認定犯罪事實。又不能證明
    被告犯罪者，應諭知無罪之判決，刑事訴訟法第154 條第2
    項、第301 條第1 項分別定有明文。次按，認定犯罪事實所
    憑之證據，雖不以直接證據為限，間接證據亦包括在內，然
    而無論直接證據或間接證據，其為訴訟上之證明，須於通常
    一般人均不致有所懷疑，而得確信其為真實之程度者，始得
    據為有罪之認定，倘其證明尚未達到此一程度，而有合理之
    懷疑存在時，即難遽採為不利被告之認定，最高法院著有76
    年臺上字第4986號判例可資參照。又依刑事訴訟法第161 條
    第1 項規定，檢察官就被告犯罪事實，應負舉證責任，並指
    出證明之方法。因此，檢察官對於起訴之犯罪事實，應負提
    出證據及說服之實質舉證責任。倘其所提出之證據，不足為
    被告有罪之積極證明，或其指出證明之方法，無從說服法院
    以形成被告有罪之心證，基於無罪推定之原則，自應為被告
    無罪判決之諭知，最高法院亦著有92年臺上字第128 號判例
    可參。另按，告訴人之告訴係以使被告受刑事訴追為目的，
    是其陳述是否與事實相符，仍應調查其他證據以資審認，最
    高法院52年臺上字第1300號判例著有明文。末按，刑法第21
    0 條偽造私文書罪及同法第201 條第1 項偽造有價證券罪之
    所謂偽造，係以行為人並無制作權而擅自以他人名義虛偽制
    作為必要，苟行為人係基於有制作權人之同意或授權或其他
    原因有權制作，即無偽造之可言，而與該二罪之構成要件不
    相符合。
三、公訴人認被告甲○○涉犯偽造有價證券罪嫌，無非係以告訴
    人乙○○之指訴、證人即旗山信合社美濃分社承辦本件開戶
    請領支票業務之職員張淑貞之證詞，及系爭支票存款帳戶之
    印鑑卡、支票領取證、開戶申請及約定書、退票登記卡、支
    票存款帳卡為論據。而訊據被告則堅決否認有何上開犯行，
    辯稱：案發當時，伊與告訴人共同經營公司，因公司有以支
    票作為周轉之必要，而伊先前又有退票之紀錄，因而在告訴
    人授權之情形下，取得告訴人交付之
    山信合社美濃分社開戶請領支票，惟之後該等支票紛紛退票
    ，告訴人害怕負債過多，才會對伊提出告訴等語。經查：
  (一)卷附之系爭支票存款帳戶之印鑑卡、支票領取證、開戶申請
    及約定書、退票登記卡、支票存款帳卡等物，僅能證明有他
    人以告訴人名義向旗山信合社美濃分社開戶請領支票，並於
    簽發上開支票後發生退票之情事，但不能不足以證明該他人
    是否係在告訴人同意或授權之情形下，而向旗山信合社美濃
    分社開戶請領支票之事實，因此本件應審酌者乃係被告以告
    訴人名義向旗山信合社美濃分社開戶請領支票使用，是否事
    先有經告訴人之同意或在告訴人授權下所為。
  (二)而告訴人經原審及本院傳喚其出庭作證，惟因其於86年4 月
    21日出境後，迄今仍未入境，有告訴人之入出境查詢結果在
    卷可稽，故無法傳喚到庭。而其先前於偵訊及被告遭緝獲前
    之原審審理中雖指訴：被告是在82年5 月間，以要申請汽車
    意外保險為由，騙走伊之
    之情形下，竟冒用伊之名義開戶請領支票，伊至同年7 月初
    方發現此事，雖伊嗣後有隨同被告至旗山信合社美濃分社補
    正簽名，惟此係因伊從未使用過支票，且誤以為係要將伊原
    來在旗山信合社美濃分社之另一帳戶改聲請存款簿所致云云
    （見偵查卷82年11月16日、同年月19日、83年1 月7 日訊問
    筆錄，及原審83年度訴字第1383號審理卷83年4 月18日訊問
    筆錄），惟證人即旗山信合社美濃分社職員張淑貞於被告遭
    緝獲前及緝獲後分別於原審審理中結證：被告以告訴人名義
    開戶請領支票時，伊並不知道被告並非開戶之名義人，嗣後
    某日，因告訴人支票帳戶內存款不足，伊遂去電予告訴人，
    請告訴人將支票帳戶內之存款補足，而告訴人在電話中告以
    要去高雄縣旗山鎮之彰化商業銀行領錢，但該處電腦故障，
    需等待一些時間，伊掛斷電話後，發現被告在旗山信合社美
    濃分社內出現，才知道被告並非開戶名義人，而同時確知方
    才與伊通電話係開戶名義人（即告訴人），伊因此請被告及
    告訴人二人至旗山信合社美濃分社，告知告訴人其支票遭被
    告領用，並於告知告訴人補簽名之法律意義後，請告訴人於
    相關文件資料內補正簽名，而告訴人在未表示不同意之狀況
    下，即於相關之文件資料內完成補正簽名等語（見原審前開
    83 年 度訴字第1383號審理卷83年4 月18日訊問筆錄，及原
    審審理卷93年11月2 日審判筆錄）。由上觀之，當張淑貞以
    電話通知告訴人補足支票存款時，告訴人正前往旗山彰化銀
    行領款，準備補足其在旗山信合社美濃分社支票帳戶內之存
    款，以供執票人提示兌現，足見告訴人不僅知悉其在旗山信
    合社美濃分社請領支票使用，並負責處理支票帳戶存款不足
    事宜，若謂被告未經其同意擅自開戶請領支票使用，其誰能
    信？且告訴人在接獲張淑貞電話通知後，不僅迅速處理補足
    存款事宜，且在張淑貞發現請領支票之人並非其本人後，亦
    無任何異議而即行補正相關文件資料上之簽名，則若告訴人
    果真未曾授權或同意被告以其名義開戶請領支票，依一般人
    之正常反應，理應先有所質疑，進而釐清相關事實之始末後
    ，方會為補足存款、補正簽名等動作，告訴人上開之處理方
    式顯與一般人於相同狀況下之處理方式相異。是告訴人稱其
    係在不明究理及有所誤認之狀況下，方於相關資料文件中補
    正簽名乙節，顯與實情不符，自非可取。況查被告及告訴人
    之父親即證人溫秀貞於本院審理時證述：甲○○與乙○○都
    是我的兒子，他們曾經合夥做過鐵皮屋之生意等語（見本院
    94年3 月24日審判筆錄）。被告與告訴人既屬親兄弟，且又
    合夥經營蓋鐵皮屋之生意，而經營生意無有不使用支票，而
    被告之支票既已退票，無法請領支票，商由告訴人名義請領
    支票，乃屬正常之事。從張淑貞以電話通知告訴人其支票存
    款不足應迅速補足以供執票人提領之時，告訴人早已前往旗
    山彰化銀行領款，欲補足其在旗山信合社美濃分社支票存款
    等情以觀，告訴人顯有同意及授權被告以其名義開戶請領支
    票使用，至為明顯。
四、綜上所述，被告所辯各情，應堪採信。此外，被告既經告訴
    人同意以其名義前往旗山信用合作社美濃分社申請甲存支票
    帳戶使用，自無偽造可言。又查無其他確切之證據足證被告
    有公訴人所指之犯行，依前開判例之意旨，應認不能證明被
    告犯罪。則原審所為被告無罪之諭知，尚無不當。公訴人上
    訴意旨，仍執前詞，指摘原判決不當，經核難認有理由，應
    予駁回。
據上論斷，應依刑事訴訟法第368條，判決如主文。
本案經檢察官彭南雄到庭執行職務。
中　　華　　民　　國　　94　　年　　4 　　月　　7 　　日
                  刑事第三庭    審判長法  官  周賢銳
                                      法  官  黃仁松
                                      法  官  謝宏宗
以上正本證明與原本無異。
檢察官如不服本判決應於收受本判決後10日內向本院提出上訴書
狀，其未敘述上訴理由者，並得於提起上訴後10日內向本院補提
理由書狀（均須按他造當事人之人數附繕本）。
中　　華　　民　　國　　94　　年　　4 　　月　　8 　　日
　　　　　　　　　　　　　　　　　　　書記官  賴梅琴
                                                      K
